臺灣花蓮地方法院民事判決　九十三年度重訴字第三八號
　　原　　　告　乙○○
　　　　　　　　丁○○
　　訴訟代理人　李在琦律師
　　被　　　告　甲○○　　　住.
　　訴訟代理人　曾泰源律師
右當事人間請求返還價金事件，本院於民國九十四年二月二十五日言詞辯論終結，判
決如左：
    主    文
原告之訴及假執行之聲請均駁回。
訴訟費用由原告負擔。
    事實及理由
一、原告主張：
    (一)緣原告經被告之仲介，於民國八十八年十月十一日，將原告夫婦共有坐落於花
      蓮縣吉安鄉○○段第七九七號土地一筆出售與案外人楊振隆，議定價款為新台
      幣（下同）八百三十二萬三千元，原告係委託被告辦理買賣手續，並代為收取
      價款，所有價款均由被告代為收取，但迄今均未交付與被告（應指原告），一
      再催促均託辭已代原告償還其所欠案外人保證責任花蓮第一信用合作社之欠款
      云云，以資搪塞，查原告從未向該信用合作社借貸分文，有何欠款可言？爰依
      不當得利之法律關係，請求被告將本件託售土地所得價款八百三十二萬三千元
      返還於原告等語。
    (二)對被告答辯之陳述：原告係由被告之推薦經力霸房屋仲介公司之仲介，將系爭
      土地（地上尚有房屋）出售與楊振隆固係事實，但此係由被告花言花語之引誘
      所致然，原告並非有託其賣地以應急需之必要，更未同意被告得將土地價款不
      交付原告，而得逕行交予保證責任花蓮第一信用合作社（下稱一信），供該社
      強制抵債所謂原告欠該社之債務。買賣契約第三條附註乃一信命被告所委託之
      代書片面加註，原告不知其詳。其真相為：原告向非一信借款之債務人，目前
      所謂「原告欠一信之債務」，乃是一信以原告夫婦年邁知識淺陋可欺，遂教唆
      其高級職員黃德聰、甲○○等與詐欺犯黃盈霖、涂欽龍、李源錦、馮國源等勾
      結，由黃盈霖出面向一信貸款，誘騙原告夫婦擔任連帶保證人，並提出不動產
      設定抵押權以為擔保，貸款後未幾，借款人黃盈霖即怠於給付利息，一信不向
      黃盈霖積極追索，反而自始即要求原告以保證人身分按月代付利息，在八十八
      年四月十七日前，原告並無停止代付利息之咎，不料未經催告，一信突然於八
      十八年三月四日，向台灣花蓮地方法院請得八十八年度全字第七五號裁定對保
      證人提供抵押之土地六筆聲請拍賣，又於八十八年五月五日對原告設定抵押權
      以外之宜昌段一○三七、一○三九、一○三九之一號等土地及地上房屋實施假
      扣押，致使原告信用大受損傷，週轉能力驟減，始成為一信之債務人，換言之
      ，原告目前成為一信之債務人並非因原告失信而然，完全由於一信之違反誠信
      ，以損害他人利益為目的，行使其權利，逼使原告成為一信之債務人，故原告
      與一信現處於利益相反之敵對地位，怎能同意一信將系爭土地賣掉，原告卻無
      法自由運用資金，而任憑一信自由支配呢？基此情理，即足認定原告不可能同
      意一信以賣得土地價金逕行抵付原告所欠一信之莫須有債務之道理。縱令原告
      真有向一信借錢不還，為了急於還債，衡情為免利息與日俱增，一定先求償還
      本金，始願意賣地還債，而且儘可由原告自己或託親友出賣，得款自由動支或
      還債或作別用，可不受拘束，何必有勞一信授權被告來代原告出售土地？可見
      被告此種說法與一般情理不合。況依據買賣契約所載，至八十九年一月二十五
      日買賣價金已全部付訖，但自八十八年十月十一日起至八十九年一月二十五日
      止，所謂原告欠一信之本金五千萬元從未減少過分文，而且在此一期間內，原
      告依然負擔利息及違約金如故，又觀於「一信向保證人違法強制催收之表解及
      說明表」之內容，一信僅承認於八十八年十月二十八日收入九十萬元、八十八
      年十一月五日收入七十九萬四千七百七十五元、八十九年一月二十六日收入二
      百零七萬二千一百七十四元，共為三百七十二萬一千九百四十九元，請問餘款
      四百七十萬一千零五十一元到哪裡去了？又被告既稱賣地所得價款已全部轉為
      代付一信之利息，但何以在賣地日八十八年十月十一日以後至八十九年一月二
      十六日間，仍由原告負擔違約金及延滯利息？凡此情節，均可證明原告不可能
      如此自虐的同意被告代售系爭土地，對自己毫無好處，況在八十八年十月間，
      原告之財產及收入已全部被一信查封，處於強制執行之程序中，也未與一信成
      立和解，怎可能發生在案外私了，而同意被告代原告出售土地，又同意原告不
      得自行處分賣得價金，可任憑一信恣意剝削原告之權利？凡此情節，足證被告
      所謂原告同意如此做法之藉口，完全不足採信。故縱使原告確有同意出賣土地
      ，亦係在被告與一信合作之下，對原告夫妻連哄帶騙，並施加如不就範，一信
      將查封你們全部財產及收入之壓力，違反民法第一百四十八條規定所成立之法
      律行為，依法自始無效，不發生應否撤銷之問題，故被告有返還出賣土地價金
      與原告之義務。並否認被告受一信委任處理價金。
    (三)並聲明：(1)被告應給付原告八百三十二萬三千元。(2)願供擔保，請准宣告假執
      行。
二、被告則以：因原告積欠被告所服務之一信數千萬元借款債務，復因所擔保之抵押
    物為第三人在其地上建屋，而有違約情事，嗣一信為確保債權，而將系爭買賣契
    約之土地查封，原告不希望土地被查封拍賣，降低其價值及清償能力，因此在原
    告同意增加設定一千二百萬元之最高限額抵押擔保與一信後，請求撤銷查封，由
    其自行出售以取得好價格，用以清償渠等積欠一信之債務，嗣原告即委由力霸房
    屋仲介公司仲介，於八十八年十月十一日，以八百三十二萬三千元出售與楊振隆
    ，被告當時擔任一信建國分社經理，在一信授權下前往辦理原告與一信債權債務
    問題，並未受原告之委任出售系爭土地，此由契約書第三條附註：「本件買賣價
    金乙方（即原告）同意授權一信全權代理乙方收受價金，及支付應付之增值稅、
    仲介服務費、代書費規費等相關費用，餘款直接償還乙方積欠一信債務」可資證
    明，參照一信所製作之全部支出明細，買買價金之處理如下：
    (1)一百萬元訂金中之十萬元全部支出仲介費、另九十萬元訂金繳納一信利息及違
    約金，(2)其中一百四十萬元，用以繳納增值稅八十萬二千三百零八元、道路用地
    保留款五十五萬三千五百五十元、圍牆切割費四萬元，(3)過戶尾款五百九十二萬
    三千元：存入丁○○帳戶五百七十八萬八千七百五十三元用以清償積欠一信之債
    務、支付仲介費十萬元、代書費三萬八千三百八十九元，全部價金絲毫無一分錢
    進入被告口袋，況被告當時前往係受一信授權，代理一信處理當事人之債權債務
    ，原告以之為被告，似有當事人不適格之處，請駁回原告之訴。並聲明：原告之
    訴駁回。如受不利判決，請准供擔保免予宣告假執行。
三、得心證之理由：
    (一)原告主張之事實，業據其提出土地房屋買賣契約書、刑事告訴補充理由狀、告
      訴理由說明、台灣高等法院花蓮分院刑事判決書、台灣高等法院花蓮分院檢察
      署檢察長命令、刑事告訴續狀、本院九十一年度易緝字第二三號刑事判決書及
      通緝書及抗議聲明為證。被告則以前詞抗辯。是本件爭點乃在於：原告有無同
      意授權一信全權代理原告收受出售土地之價金，並將之用以清償原告積欠一信
      之債務？及被告是否受一信授權將出售之價金於支付相關費用後，全部用以清
      償原告積欠一信之債務？
    (二)經查：依原告所提之土地房屋買賣契約書之記載，賣主為原告乙○○，原告丁○○僅為代理人，則有權請求本件買賣價金之人，應為原告乙○○，非原告丁○○，況依系爭土地之土地增值稅繳款書之記載，系爭土地之所有人為原告乙○○，非原告二人共有，是原告丁○○主張其為土地共有人，依據系爭買賣契
      約主張被告有不當得利云云，自屬無據，應予駁回。
    (三)又依原告所提出之土地房屋買賣契約書第三條付款方法之「註」記載：本件買
      賣價金乙方（即原告乙○○）同意授權一信全權代理乙方收受價金及支付應付
      之增值稅、仲介服務費、代書費、規費等相關費用，餘款直接償還乙方積欠一
      信債務等語。原告雖主張：此係被告所委託之代書片面加註云云。然證人即系
      爭買賣契約之仲介戊○○證稱：我是買賣契約雙方的仲介，當初是由丁○○夫
      婦委託我仲介，簽訂買賣契約時，丁○○在場，並親自簽名，已忘記當時乙○○是否有在買賣契約上簽名，但整個買賣契約的洽談過程、價金，乙○○都很
      清楚，買賣契約第三條付款方法之附註是簽約當時所記載，買賣雙方約好這樣
      的付款方式，乙○○及丁○○均知道，當初丁○○告訴我說出售土地是要還一
      信的貸款，所以價金由一信處理，我有拿到丁○○付的二十萬元仲介費，簽約
      當時有約定土地增值稅、道路用地保留款及圍牆切割費用由賣方負擔，但我已
      忘記實際金額為何？系爭土地價金合理，因當初買賣雙方對價金都很堅持，所
      以協調很多次才達成此金額，價金未偏低，談買賣價金時，被告並未參與，被
      告於簽約時才出現，他是代表一信的等語。證人丙○○亦證稱：系爭買賣契約
      是我處理的，本件是買賣雙方委託我辦理簽約及過戶相關手續，當初本件買賣
      土地是在假扣押中，簽約時被告及原告丁○○、買方在場，丁○○是乙○○的
      代理人，當時有談到乙○○有欠一信債務，所以買賣價金扣掉費用之後剩餘款
      項交一信處理，被告當時是一信的經理，當事人就此也沒有意見，買賣契約書
      上付款方式的註是買賣雙方同意於簽約當時就已經記載上去等語。是被告抗辯
      其係受一信授權而處理本件買賣價金，並未受原告之委任出售系爭土地等語，
      應堪信為真實。原告主張其經被告仲介，並委託被告辦理買賣手續，且未同意
      將價金清償積欠一信之債務云云，均不足取。
    (四)又被告抗辯：全部價金八百三十二萬三千元之處理方式為：(1)一百萬元訂金中
      之十萬元全部支出仲介費、另九十萬元訂金繳納一信利息及違約金，(2)其中一
      百四十萬元，用以繳納增值稅八十萬二千三百零八元、道路用地保留款五十五
      萬三千五百五十元、圍牆切割費四萬元（(2)部分總計應為一百三十九萬五千八
      百五十八元），(3)過戶尾款五百九十二萬三千元：存入丁○○帳戶五百七十八
      萬八千七百五十三元用以清償積欠一信之債務、支付仲介費十萬元、代書費三
      萬八千三百八十九元（(3)部分總計應為五百九十二萬七千一百四十二元，共計
      (1)至(3)共為八百三十二萬三千元）等語，並提出放款帳卡明細表報表為證。
      依報表之記載，確實有九十萬元、五百七十八萬八千七百五十三元轉入原告擔
      任連帶保證人之帳戶及支票帳戶。而本件買賣，原告乙○○繳納之土地增值
      稅為八十萬二千三百零八元，亦有土地增值稅繳款書附卷可參。證人戊○○
      證稱：其有拿到丁○○所付二十萬元仲介費，證人丙○○亦證稱：因賣方乙○○須繳納土地增值稅，而出售之部分土地部分為道路，道路部分暫不過戶，
      所以不必繳增值稅，扣下來的款項（即道路用地保留款）給買方，圍牆切割是
      買方處理，買方跟我講金額，我再扣下來給買方，我負責結算後，將剩餘款項
      交給被告，我交給被告之金額應如買賣契約付款欄所載之金額。再依據系爭
      買賣契約付款欄之記載，被告收取之尾款為五百七十八萬五千七百五十三元及
      三千元、丙○○收取代書費為三萬八千三百八十九元。凡此，均與被告所述價
      金處理方式相同，是被告抗辯：其係依一信授權代為處理價金，並未拿取價金
      之分文，應堪採信。
    (五)至原告主張有民法第一百四十八條權利濫用之情形，惟依證人戊○○之證詞可
      知，原告係自行找其仲介，經由買賣雙方多次協調，始就價金達成共識，並因
      原告積欠一信債務，而同意價金交由一信支付相關費用後，用以清償積欠一信
      之債務，實無權利濫用之情形。是原告此部份之主張，亦非可取。
四、從而，原告依據不當得利之法律關係，請求被告給付原告八百三十二萬三千元，
    為無理由，應予駁回。原告之訴既經駁回，其假執行之聲請已失所附麗，應併駁
    回之。
五、本件事證已臻明確，兩造其餘主張、陳述及所提之證據暨攻擊防禦方法，核與本
    件判決之基礎不生影響，爰不一一詳予論述，併此敘明。
六、訴訟費用負擔之法條：民事訴訟法第七十八條、第八十五條第一項前段。
中　　　華　　　民　　　國　　九十四　　年　　　三　　　月　　十一　　　日
　　　　　　　　　　　　　　　台灣花蓮地方法院民事庭
　　　　　　　　　　　　　　　　　法 　　 官　李世華
右為正本係照原本作成。
如對本判決上訴，須於判決送達後廿日內向本院提出上訴狀（應抄附繕本）。
中　　　華　　　民　　　國　　九十四　　年　　　三　　　月　　十一　　　日
　　　　　　　　　　　　　　　　　法院書記官　詹益盛
